臺灣花蓮地方法院民事判決　　　　　　　 92年度訴字第299號
原　　　告　華南商業銀行股份有限公司
法定代理人　己○○
訴訟代理人　丁○○
　　　　　　丙○○
　　　　　　庚○○
被　　　告　辛○○
　　　　　　甲○○
共　　　同
訴訟代理人　吳美津律師
複　代理人　乙○○
右當事人間請求清償借款事件，本院於中華民國94年12月14日
言詞辯論終結，判決如下：
      主      文
被告應連帶給付原告新台幣貳佰拾捌萬柒仟陸佰玖拾肆元，其
中新台幣壹佰捌拾萬肆仟佰貳拾肆元部分，自民國92年12月1
日起至清償日止，按年息百分之八點七八五計算之利息，及按上
開利率百分之二十計算之違約金。
訴訟費用由被告連帶負擔。
本判決於原告以新台幣捌拾萬元供擔保後，得假執行。但被告如
以新台幣貳佰拾捌萬柒仟陸佰玖拾肆元為原告預供擔保，得免
為假執行。
      事 實 及 理 由
壹、兩造爭執要旨：
一、原告起訴主張：
（一）被告辛○○於民國83年10月26日邀同被告甲○○為連帶保
      證人，向原告借款新台幣（下同） 5,700,000元（下稱系
      爭借款），約定借款期間自83年10月26日起至98年10月26
      日止，按月攤還本息，利息按年利率百分之九點七五計算
      ，嗣於利率調整時，自調整日之次月借款相當日起按基本
      放款利率加碼百分之一點七五計息，並約定如未依約清償
      本息，即喪失期限利益視為全部到期，除須按原約定利率
      計付利息外，其逾期在六個月以內者，按上開利率百分之
      十，逾期超過六個月者，按上開利率百分之二十計付違約
      金。詎被告辛○○自 90年5月22日起即未依約繳納本息，
      全部債務視為到期，屢經催討，始陸續清償本金，惟現尚
      積欠本金1,804,324元及利息497,322元、違約金86,048元
      ，共計2,387,694元，而被告甲○○為連帶保證人，自應
      負連帶履行責任，為此爰依消費借貸及連帶保證契約之法
      律關係，請求被告連帶給付欠款、利息及違約金等語。
（二）對被告抗辯所為之陳述：
  １、借據上被告辛○○、甲○○之簽名樣式，與被告辛○○所
      開設於原告花蓮分行帳號000000000000帳戶之開戶資料上
      被告辛○○之簽名樣式，及與被告二人於彰化商業銀行花
      蓮分行（下稱彰銀花蓮分行）之存款開戶及授信資料上之
      簽名樣式相符，故借據上之簽名確為被告二人所親簽。
  ２、原告於 83年10月26日，已將貸款5,700,000元存入被告辛○○設於原告花蓮分行之上開帳戶內，故被告確有收受原
      告交付之貸款，兩造確已成立消費借貸關係。
  ３、被告辛○○於83年10月26日向原告借款時，即提供被告辛○○所有坐落花蓮市○○段689地號土地上、建號1423 及
      1424 號建物為系爭借款之擔保，並設定抵押權登記在案，
      足證被告確有向原告借貸系爭借款。
  ４、原告於 90年2月12日、91年10月16日、91年11月19日聲請
      本院核發支付命令，請求被告二人清償全部借款，均遭被
      告異議，原告始於 92年12月4日提起本訴，故原告行使權
      利並無違反誠信原則。
  ５、本件原告請求之違約金，超過六個月部分，按利率之百分
      之二十計算，此種違約金計算方式係金融界慣例，且被告
      所簽立之借據亦有明載，故原告請求之違約金乃屬合理，
      並無過高之情事。
（三）並聲明：１、被告應連帶給付原告2,387,694元，其中
      1,804,324元部分，自92年12月1日起至清償日止，按年息
      百分之八點七八五計算之利息，及按上開利率百分之二十
      計算之違約金。２、願供擔保，請准宣告假執行。
二、被告則以：
（一）被告辛○○、甲○○未於83年10月26日向原告貸款
      5,700,000元，借據上之辛○○、甲○○之簽名非渠等所
      親簽，乃訴外人戊○○所冒貸，且原告亦未交付系爭借款
      予被告，故兩造間之消費借貸契約不成立。
（二）被告辛○○並未於原告花蓮分行開設帳戶，故原告所提出
      被告辛○○於原告花蓮分行開設帳戶之開戶資料，並非被
      告辛○○所親簽，故原告將貸款撥入上開帳戶內，無法證
      明被告辛○○有收到系爭借款。且原告提出之取款憑條、
      轉帳收入傳票乃原告內部製作之私文書，僅係單純記載匯
      款人姓名、收款人姓名、帳號、金額、匯款日期等字樣，
      並無任何有關匯款原因之記載，且上開資料均非被告辛○○填寫，故僅能證明原告確實於該上開資料所載日期匯款
      ，無法據此認定係基於兩造間借貸意思表示一致所為，故
      原告主張兩造有借貸關係存在，自無足採。
（三）坐落花蓮市○○段 689地號土地上，建號1423及1424號建
      物原係訴外人戊○○夫妻所經營之全喬建設股份有限公司
      （下稱全喬公司）所有，被告辛○○並未與全喬公司有任
      何買賣關係，而係遭人冒名登記上開建物於被告辛○○名
      下，其中1424建號建物事後又以買賣名義移轉登記予訴外
      人吳達雄，然被告辛○○與吳達雄亦無任何買賣關係，自
      無可能提供上開建物作為系爭借款之擔保。
（四）原告於 90年5月22日被告未按期繳納本息，全部債務視為
      到期時，並未請求被告清償全部借款，且嗣後被告按月繳
      交20,000元時，原告亦未向被告收取應繳月份之利息及違
      約金，故原告自90年12月間起僅收取本金之行為，及長達
      2 年期間未請求被告清償全部借款之情形觀之，在客觀上
      足使被告信任原告不請求其提前清償全部借款，則原告提
      起本件訴訟，並主張被告 2年前已違約應全部清償，其行
      使權利，顯然違反誠信原則。
（五）原告自90年12月間起僅收取被告本金20,000元，並未催促
      被告清償，故原告現起訴請求之違約金顯然過高，應予酌
      減。
（六）法務部調查局於93年4月5日受本院囑託為第一次筆跡鑑定
      ，當時送鑑定之原件有系爭借款之借據、增補契約書，而
      該次鑑定結果顯示：系爭借款借據與增補契約書二者筆跡
      並不相符，故本院再移送內政部警政署刑事警察局鑑定筆
      跡，不區分系爭借款借據及增補契約書之筆跡差異，同列
      字跡來源，送鑑基礎不當，故內政部警政署刑事警察局鑑
      定結果正確性不足，不足採信等語資為抗辯。
（七）並聲明：１、原告之訴駁回。２、如受不利之判決，願供
      擔保，請准宣告免為假執行。
貳、本件經兩造整理並協議簡化爭點結果如下：
一、兩造不爭執之事實：
（一）系爭借款至92年11月30日止，尚有本金1,804,324元、利
      息497,322元、違約金86,048元尚未清償。
(二)系爭借款利息係按基本放款利率加碼百分之一點七五計算。
二、本件兩造之爭點：
（一）兩造間就系爭借款之消費借貸契約是否成立？
（二）原告行使權利有無違反誠信原則？
（三）本件違約金是否過高？
、本院之判斷：
一、兩造間就系爭借款成立消費借貸契約關係：
（一）按稱消費借貸者，謂當事人一方移轉金錢或其他代替物之
      所有權於他方，而約定他方以種類、品質、數量相同之物
      返還之契約，民法第474條第1項定有明文。又按金錢借貸
      契約，固屬要物契約，因金錢之交付而生效力；惟其交付
      之方式如何，則非所問，並不以親自交付為必要（最高法
      院61年度台上字第2177號判例、85年度台上字第1697號判
      決參照）。
（二）本件原告主張被告辛○○邀同被告甲○○為連帶保證人，
      於 83年10月26日向原告借款5,700,000元之事實，業據原
      告提出借據、轉帳收入傳票各一件為證，被告雖否認借據
      上被告二人簽名之真正及原告業已交付系爭借款予被告，
      然查：
  １、經本院調閱被告甲○○於彰化商業銀行、花蓮第二信用合
      作社及中華郵政股份有限公司所親簽之借據、業務往來申
      請書、授信約定書、印鑑卡及立帳申請書（編為乙類鑑定
      資料，內政部警政署刑事警察局於筆跡鑑驗說明中「字跡
      來源」欄內誤載為「丁」類），與被告所爭執系爭借款之
      借據、消費者貸款申請及調查表及增補契約（編為甲類鑑
      定資料），送內政部警政署刑事警察局進行筆跡鑑定結果
      ，認定甲類資料上「甲○○」簽名筆跡與乙類資料上「甲○○」簽名筆跡相符，有該局94年4月7日刑鑑字第094003
      6260號鑑定書及所附筆跡鑑驗說明（見本院卷第 188-190
      頁）在卷足稽。是足認系爭借款借據上「甲○○」之簽名
      ，確為被告甲○○所親簽無訛。又被告雖另辯稱法務部調
      查局於93年4月5日受本院囑託為第一次筆跡鑑定，當時送
      鑑定之原件有系爭借款之借據、增補契約書，而該次鑑定
      結果顯示：系爭借款借據與增補契約書二者筆跡並不相符
      ，故本院再移送內政部警政署刑事警察局鑑定筆跡，不區
      分系爭借款借據及增補契約書之筆跡差異，同列字跡來源
      ，送鑑基礎不當，內政部警政署刑事警察局上開鑑定結果
      不足採信云云。然查，本院於 93年3月22日囑託法務部調
      查局為筆跡鑑定時，係將系爭借款借據與增補契約列為同
      類鑑定資料，請求法務部調查局鑑定被告二人於本院書寫
      之筆跡與上開借據、增補契約上被告二人之簽名是否相符
      ，嗣法務部調查局以送鑑資料不足，將原送鑑資料檢還本
      院，並無鑑定結果，有本院 93年3月22日花院廣民寅訴字
      第299號函及法務部調查局93年4月5日調科貳字第0930012
      4840號函在卷可按（見本院卷第51、59頁），是被告所辯
      ，核與事實不符，殊無可取。
  ２、又系爭借款，有被告辛○○所有之坐落花蓮市○○段 689
      地號土地上、建號1423及1424號建物作為擔保，並經原告
      設定抵押權登記在案，有建物登記謄本、他項權利證明書
      及抵押權設定契約書各一件附卷可稽。被告辛○○雖辯稱
      ：伊未買受上開建物，對於上開建物供系爭借款之擔保，
      並設定抵押權不知情，且其中1424建號建物事後移轉登記
      予吳達雄一事亦不知情云云。然查，上開1424建號建物由
      被告辛○○移轉登記予吳達雄之所有權移轉過戶資料中，
      附有出賣人即被告辛○○之印鑑證明，有花蓮縣花蓮地政
      事務所 94年6月27日花地所登字第0940009721號函及所附
      土地登記申請書、花蓮市公所監證費繳納通知書與花蓮縣
      花蓮市公所 94年7月13日花市財字第0940015891號函及所
      附1424建號建物契稅申報書、房屋買賣契約書、雙方身分
      證及出賣人印鑑證明（見本院卷第247至285頁）在卷可稽
      ，衡諸印鑑證明係辦理土地過戶之重要文件之一，足徵出
      賣人意思表示真正之證明，設若被告辛○○不知1424建號
      建物所有權登記於其名下，亦未同意將1424建號建物所有
      權移轉予吳達雄，豈會提供印鑑證明予吳達雄，供其辦理
      所有權移轉登記之用，顯有悖於常理。況由建物登記謄本
      上所載被告辛○○之住所與被告現住所相符乙節可知，被
      告辛○○自83年取得上開建物所有權時起，往後歷年收受
      房屋稅等稅捐繳納通知時，亦應早已查悉上開1423、1424
      建號建物所有權登記於其名下，其迄今仍推諉不知，顯非
      可採。綜上各情以觀，被告辛○○於83年間即已知悉上開
      1423、1424建號建物所有權登記於其名下，並提供上開建
      物為系爭借款之擔保乙節，堪以認定。被告辛○○前開所
      辯，洵非可採。
  ３、再者，由被告所提出訴外人戊○○書立予被告之借據（見
      本院卷第37頁）可知，被告於90年間即已知悉系爭借款及
      被告辛○○開設原告花蓮分行帳戶之事實，倘若確如被告
      所辯，系爭借款及帳戶係由訴外人戊○○冒名貸款及開戶
      ，訴外人戊○○除須負擔民事責任外，尚涉及刑事責任，
      則以系爭借款金額達 5,700,000元之高，參以被告甲○○
      自承和訴外人戊○○並非熟識（見本院卷第81頁），衡情
      被告於知悉上情後，當應即向原告反應，甚而訴諸法律，
      以釐清自身之責任，然被告二人迄至92年12月原告提起本
      件訴訟為止，均未對原告反應或對訴外人戊○○為任何自
      保行為，此亦據被告甲○○自承在卷（見本院卷第81、82
      頁），顯與常情不符，遑論被告於知悉後，尚借予訴外人
      戊○○系爭借款之借款利息，有借據一件（見本院卷第37
      頁）附卷可證，是被告所辯，洵無可取。足認系爭借款之
      借據及被告辛○○於原告花蓮分行之帳戶應為被告二人所
      親簽及開設，原告將系爭借款撥入前揭帳戶內，即應認業
      已交付系爭借款。
  ４、至於訴外人戊○○於本院審理時證稱：「本件當初是我先
      生借被告辛○○、甲○○的名字去借款，我先生現在已經
      過世了。當初何人去簽訂借款契約我不清楚。」等語（見
      本院卷第 127頁），難以憑此遽認系爭借款借據非被告二
      人所親簽，僅足證明訴外人戊○○之夫與被告二人就系爭
      借款另有消費借貸契約關係存在，惟此核屬訴外人戊○○
      之夫與被告兩者間之債權債務關係，並無礙於系爭借款消
      費借貸契約之成立。
  ５、又原告將系爭借款撥入被告開設於原告花蓮分行之前揭帳
      戶時，已認原告業已交付系爭借款予被告，至於事後被告
      前揭帳戶內之貸款金額由何人領取使用，乃被告與該第三
      人間之權利義務關係，並無礙於原告業已交付系爭借款予
      原告之事實，是被告辯稱系爭借款並未交付予被告云云，
      亦難憑採。
二、原告行使權利並無違反誠信原則：
    按行使債權，履行債務有無違背誠信原則；行使權利有無權
    利濫用，均係對於權利行使或債務履行行為所作行為價值之
    判斷，除有涉及法律原則重要性之情形外，屬於事實審法院
    ，依職權認定事實之問題（最高法院 72年度台再字第164號
    判決參照）。本件被告辯稱：原告於系爭借款屆清償期時，
    未請求被告清償全部借款，嗣後並僅收取被告清償之本金，
    而未收取利息及違約金，現今提起本件訴訟，主張被告業已
    違約，全部債務視為到期，請求被告連帶給付欠款及屆清償
    期時起算之利息及違約金，顯然有違誠信原則云云。查被告
    自 90年5月22日起未依約繳納本息，全部債務視為到期時起
    ，至被告清償全部借款、利息及違約金止之期間內，原告皆
    可依循法律程序，訴請被告清償所積欠之借款、利息及違約
    金，是原告於系爭借款清償期屆至之 2年後，始訴請被告清
    償上開款項，乃法律所賦予之權利，並無違反誠信原則可言
    。被告所辯，不足採信。
三、本件違約金並無過高：
    按當事人得約定債務人不履行債務時，應支付違約金；約定
    之違約金過高者，法院得減至相當之數額，民法第 250條、
    第 252條分別定有明文。然衡量違約金是否過高、是否相當
    ，仍須依一般客觀事實、社會經濟狀況及當事人所受損害情
    形，以為酌定標準；又約定違約金過高與否之事實，應由主
    張此項有利於己事實之債務人負舉證責任（最高法院49年度
    臺上字第807號判例及92年度台上字第697號判決參照）。經
    查系爭借款借據第2條後段約定逾期違約金之計算方式為「
    逾期六個月以內者，按約定利率之10％計付，逾期超過六個
    月者，另按約定利率之20％計付。」，而系爭借款約定利率
    乃按原告基本放款利率加碼年率1.75％計算，有借據一紙（
    見本院卷第9頁）在卷可考。是系爭借款就違約金之約定，
    核與一般銀行實務上關於違約金約定之慣例相同，難認有過
    高之情事，且被告迄未舉證證明系爭借款違約金有何過高之
    情事，揆諸前開說明，被告此部分所辯，洵屬無據。
四、綜上所述，足認兩造就系爭借款成立消費借貸契約及連帶保
    證契約，被告前開所辯，並非可採。從而，原告本於消費借
    貸契約及連帶保證契約關係，請求被告連帶給付如主文第1
    項所示之金額，洵屬有據，應予准許。
肆、兩造均陳明願供擔保，請求為假執行及免為假執行之宣告。
    經核均無不合，爰各酌定相當之擔保金額，予以准許。
伍、本件事證已臻明確，兩造其餘攻擊防禦方法及證據調查，核
    與判決結果不生影響，爰不予一一審酌論列，併此敘明。
陸、據上論結，本件原告之訴為有理由，依民事訴訟法第 78條、
    第390條第2項、第392條第2項，判決如主文。
中　　華　　民　　國　　94　　年　　12　　月　　27　　日
                        臺灣花蓮地方法院民事庭
                              法　  官　陳燁真
上列正本證明與原本無異。
如對本判決不服，應於送達後廿日內，向本院提出上訴狀（應抄
附繕本）。
~B法院書記官　陳源財
中　　華　　民　　國　　94　　年　　12　　月　　27　　日
                              法院書記官　陳源財
